臺灣高等法院臺中分院民事判決　九十二年度重上更(一)字第四○號
　　　上　訴　人　　甲○○
　　　被　上訴人　　乙○○
　　　訴訟代理人　　丙○○
右當事人間請求土地所有權移轉登記等事件，上訴人對於中華民國八十七年六月十九
日臺灣南投地方法院八十六年度重訴字第七五號第一審判決提起上訴，經最高法院第
一次發回更審，本院於民國九十三年六月八日言詞辯論終結，判決如下：
    主    文
原判決關於駁回上訴人後開第二、三項之訴部分及訴訟費用（除確定部分外）之裁判
均廢棄。
被上訴人乙○○應將坐落南投縣埔里鎮○里段○○○○段六八之四地號面積○‧○一
○三公頃，同段六八之六三地號面積○‧○一四四公頃，同段六八之六四地號面積○
‧○○五五公頃等三筆土地所有權應有部分貳分之壹移轉登記與上訴人。
被上訴人乙○○應給付上訴人新臺幣柒拾陸萬肆仟玖佰陸拾元及自民國八十六年十
月十八日起至清償日止，按週年百分之五計算之利息。
其餘上訴駁回。
第一、二審及發回前第三審訴訟費用（除確定部分外）由被上訴人乙○○負擔二十分
之七，餘由上訴人負擔。
本判決第三項於上訴人以新臺幣貳拾萬元為被上訴人乙○○供擔保後，得假執行。
但被上訴人乙○○如於執行標的物拍定、變賣前，以新臺幣柒拾陸萬肆仟玖佰陸拾
元，為上訴人預供擔保，得免為假執行。
其餘假執行之聲請駁回。
    事實及理由
壹、程序方面：
一、按地方法院審判案件，以法官一人獨任或三人合議行之，為法院組織法第三條第
    一項所明定。故地方法院審判案件，如行合議審判，應以法官三人合議行之，始
    屬適法。而地方法院於審理民事訴訟事件時，經裁定行合議審判，並因準備言詞
    辯論之必要，指定受命法官於言詞辯論期日前闡明訴訟關係或調查證據後，該受
    理訴訟之法院組織即確定，不容任意加以變更。受命法官於訴訟程序上之職權，
    復設有一定之限制，並非等同於受訴法院或審判長，觀之民事訴訟法第二百七十
    條、第二百七十二條、第四百八十五條等規定甚明。因之，受命法官踰越權限，
    於訴訟程序中規避合議審判，僭行審判長職權，致法院組織不合法所為之判決，
    當然為違背法令，此觀同法第四百六十九條第一款之規定自明。次按第一審之訴
    訟程序有重大之瑕疵者，第二審法院得廢棄原判決，而將該事件發回原法院。但
    以因維持審級制度認為必要時為限。前項情形，應予當事人陳述意見之機會，如
    兩造同意願由第二審法院就該事件為裁判者，應自為判決；同法第四百五十一條
    第一、二項定有明文。本件第一審法院係採合議審判，由審判長法官何清池、法
    官徐奇川、法官匡偉組成合議庭，並裁定由受命法官匡偉行準備程序，並調查證
    據及試行和解。乃該受命法官於準備程序終結後，逕自指定言詞辯論期日，自為
　　獨任法官進行言詞辯論，定期宣判（見第一審卷第四○、一五五之一至一六二之
　　一頁），其法院之組織即非合法，所踐行之訴訟程序即有重大瑕疵；惟經最高法
　　院發回本院後，兩造既同意願由本院就該事件為裁判（見本院卷第三○、五五、
　　六七頁），揆諸民事訴訟法第四百五十一條第二項規定，本院應自為判決，先予
　　敘明。
二、按訴狀送達後，原告不得將原訴變更或追加他訴，但擴張或減縮應受判決事項之
    聲明者，不在此限；此項規定，於第二審訴訟程序，亦有適用；民事訴訟法第二
    百五十五條第一項第三款、第四百四十六條第一項，亦有明定。本件上訴人就請
    求損害賠償部分，於原審起訴原請求被上訴人應連帶給付新台幣（下同）三百五
    十萬元本息，經第一審判決駁回上訴人之訴，上訴人提起第二審上訴後，於發回
    前本院減縮聲明為請求被上訴人各給付一百六十萬元；核與前揭規定相符，應予
    准許。
貳、得心證之理由：
一、上訴人主張：上訴人前於民國（下同）七十三年五月二十四日，與被上訴人乙○
    ○簽訂協議書，承受訴外人吳倍岳與被上訴人乙○○於六十九年九月二十三日所
    簽訂之房屋委建契約，由被上訴人提供所有坐落南投縣埔里鎮○○○○段第六八
    之四地號土地，由上訴人出資興建房屋。依據系爭房屋委建契約及系爭協議書，
    原本約定應建築十三棟房屋，雙方各分六棟半，後雙方協議由上訴人分得七棟，
    被上訴人分五棟，然事後只蓋好十一棟，未蓋好的兩棟為上訴人所分得，該兩棟
    位於系爭土地分割後之六八之四及六八之六三土地上，因為土地深度不夠，無法
    建築，被上訴人應連同所約定之六八之六四地號土地一併移轉所有權與上訴人。
    嗣上訴人依約將該批房屋興建完成，惟被上訴人未依約將上訴人所應分得之上開
    第六八之四、第六八之六三、第六八之六四等三筆土地之所有權移轉登記為上訴
    人所有，上訴人依約自得請求被上訴人將該三筆土地移轉登記為上訴人所有。另
    坐落南投縣埔里鎮○○○○段第六八之二○地號土地，係分割自前開埔里鎮○○
    ○○段第六八之四地號土地，依約亦應歸上訴人取得，然被上訴人未將該筆土地
    移轉登記為上訴人所有，竟於八十一年二月十九日將該筆土地辦理分割為六八之
    二○及六八之七一兩筆土地，復於八十三年五月九日將六八之七一地號土地參與
    土地重劃，分得原面積百分之六一點五四之另一筆重劃後之土地即坐落南投縣埔
    里鎮○○○○段第三○三地號土地，並於八十四年一月二十四日將其出售予訴外
    人李嘉紛，得款三百二十萬元。上訴人原得依約請求被上訴人將該筆土地之所有
    權移轉登記為上訴人所有，現因可歸責於被上訴人之事由，致給付不能，依民法
    第二百二十六條第一項之規定，自得請求被上訴人賠償上訴人所受之損害三百二
    十萬元。為此提起本件訴訟，求為命被上訴人應將上開六八之四、六四之六三、
    六八之六四地號等三筆土地所有權應有部分各二分之一移轉登記與上訴人，及被
    上訴人應各給付上訴人一百六十萬元及法定遲延利息之判決等語。並上訴聲明：
    求為判決：(一)原判決廢棄；(二)被上訴人應將上開六八之四、六四之六三、六八之
    六四地號等三筆土地所有權應有部分各二分之一移轉登記與上訴人；(三)被上訴人
    應各給付上訴人一百六十萬元，及自起訴狀繕本送達翌日起至清償日止，按年息
    百分之五計算之利息。(四)第一、二審訴訟費用由被上訴人負擔。(五)第二、三項判
    決上訴人願供擔保請准宣告假執行。（其中損害賠償部分，經第一審判決駁回上
    訴人之訴，上訴人提起第二審上訴後，經發回前本院判決維持第一審所為駁回上
    訴人請求被上訴人乙○○、丙○○依序給付超過七十六萬四千九百六十三元本息
    、七十六萬四千九百七十一元本息部分；並駁回上訴人其餘上訴之判決。上訴人
    對於發回前本院駁回其請求部分，未據其聲明不服，已告確定）。
二、被上訴人則以：被上訴人丙○○非系爭委建契約及協議書之當事人，且被上訴人
    乙○○提供系爭土地，由上訴人興建房屋，被上訴人乙○○將部份土地所有權移
    轉給上訴人做為報酬，雙方之法律關係應為承攬關係。系爭房屋興建工程於七十
    四年十二月二十三日即已完工，系爭房屋並於七十九年三月八日辦妥建物所有權
    第一次登記，上訴人自七十四年十二月二十三日系爭房屋完工之日起即可請求移
    轉系爭土地，然上訴人卻遲至八十六年九月間始起訴請求，顯然已經超過民法第
    一百二十七條第七款所定之承攬人報酬之二年請求權時效，被上訴人自得依據民
    法第一百四十四條第一項之規定拒絕給付。又上訴人就系爭工程並未完工，依據
    系爭契約第四條之規定，上訴人既然違反契約在先，被上訴人自不負移轉系爭土
    地之責。另上訴人請求之金額亦與合約之約定內容不符等語，資為抗辯。並答辯
    聲明：(一)上訴駁回；(二)第二審訴訟費用由上訴人負擔；(三)如受不利判決，願供擔
    保免為假執行。
三、上訴人主張其於七十三年五月二十四日，與被上訴人乙○○簽訂協議書，承受訴
    外人吳倍岳與被上訴人乙○○於六十九年九月二十三日所簽訂之房屋委建契約，
    由被上訴人乙○○提供所有坐落南投縣埔里鎮○○○○段第六八之四地號土地，
    由上訴人出資興建房屋。依據系爭房屋委建契約及系爭協議書，原本約定應建築
    十三棟房屋，雙方各分六棟半，後雙方協議由上訴人分得七棟，被上訴人分得六
    棟，嗣於七十四年十二月二十三日完工，興建完成十一棟；被上訴人分得之六棟
    ，由被上訴人乙○○、丙○○各取得三棟房屋之所有權；至於上訴人應分得之七
    棟房屋，其中五棟建築完成，以上訴人之妻李玉嬌、上訴人之弟林勝棟及友人郭
    隆雄為原始起造人，並於七十九年三月八日各辦妥建物所有權第一次登記。另上
    訴人應分得而未蓋之二棟房屋，原預定建築於系爭南投縣埔里鎮○○○○段六八
    之四及六八之六三地號上（該兩筆土地係分割自同地段六八之四地號土地），因
　　為土地深度不夠，而無法建築；另南投縣埔里鎮○○○○段第六八之二○地號土
　　地，係分割自系爭南投縣埔里鎮○○○○段第六八之四地號土地，被上訴人將該
　　筆土地於八十一年二月十九日辦理分割為六八之二○及六八之七一兩筆土地，並
　　於八十三年五月九日將六八之七一地號土地參與土地重劃，分得原面積百分之六
　　一點五四之另一筆重劃後之土地即南投縣埔里鎮○○○○段第三○三地號土地，
　　並於八十四年一月二十四日將其出售予訴外人李嘉紛等情，業據其提出協議書、
　　讓渡書、房屋委建契約書各一紙，地籍圖謄本三張，土地登記簿謄本及建物登記
　　簿謄本各一份為證，復為被上訴人所不爭執，自堪信為實在。
四、上訴人主張依兩造間契約，上訴人依約將該批房屋興建完成後，被上訴人應依約
    將上訴人所應分得之上開第六八之四、第六八之六三、第六八之六四等三筆土地
    之所有權移轉登記為上訴人所有；另同段第六八之二○地號土地，係分割自前開
    埔里鎮○○○○段第六八之四地號土地，依約應歸上訴人取得，被上訴人竟將該
    筆土地辦理分割為六八之二○及六八之七一兩筆土地，復將六八之七一地號土地
    參與土地重劃後所分得之同段第三○三地號土地，出售予訴外人李嘉紛，得款三
    百二十萬元，致給付不能；依民法第二百二十六條第一項之規定，上訴人自得請
    求被上訴人賠償上訴人所受之損害三百二十萬元等語。被上訴人對於根據房屋委
    建契約書及協議書之約定，上開第六八之四、第六八之六三、第六八之六四、第
　　六八之二○等土地，應於房屋興建完成後移轉登記與上訴人之事實，自認在卷（
　　見發回前本院卷第三十三頁）；惟以：被上訴人丙○○非系爭委建契約及協議書
　　之當事人，且被上訴人乙○○提供系爭土地，由上訴人興建房屋，被上訴人乙○
　　○將部份土地所有權移轉給上訴人做為報酬，雙方之法律關係應為承攬關係。系
　　爭房屋興建工程於七十四年十二月二十三日即已完工，被上訴人業已將辦理分割
　　等資料交予上訴人辦理，不知何原因，上訴人未將系爭土地一併辦理，且遲至八
　　十六年九月間始起訴請求，顯然已經超過民法第一百二十七條第七款所定之承攬
　　人報酬之二年請求權時效，被上訴人自得拒絕給付等語抗辯。是本件爭點首為系
　　爭房屋委建契約之法律性質為何？次為上訴人之請求權是否已罹於時效？再為上
　　開房屋委建契約及協議書是否對被上訴人丙○○發生效力？
五、按合建契約，就地主分得房屋部分而言，係建築商向地主承攬完成一定工作，而
　　以移轉建築商分得房屋部分之基地所有權，為完成工件物之報酬；就建築商而言
　　，則以此項報酬抵充買受其分得房屋基地之價款，係承攬與買賣混合契約。查本
　　件上訴人與被上訴人乙○○係於七十三年五月二十四日協議，由上訴人承受訴外
　　人吳倍岳於六十九年九月二十三日，與被上訴人乙○○簽所立之房屋委建契約書
　　，由被上訴人乙○○提供坐落南投縣埔里鎮○里段○○○○段六八之四地號土地
　　合建，而由上訴人出資興建房屋，雙方就其分得之房屋，各以自己或其指定七人
　　為建造執照之起造人，被上訴人乙○○則應於貳樓地板拆除模板後將土地辦理分
　　割，並將上訴人（原為吳倍岳）取得之部份移轉給上訴人或其指定人（見系爭房
　　屋委建契約書第捌條），足認上訴人與被上訴人乙○○訂約之真意，係上訴人承
　　攬興建被上訴人乙○○分得之房屋，而被上訴人乙○○則將其應給付之報酬，充
　　作上訴人買受分歸上訴人所有之房屋基地之價金；換言之，即由上訴人承攬完成
　　一定工作而以被上訴人應給予之報酬充作建築商買受由其分得部分基地之價款，
　　並由地主及建商各就其分得之房屋以自己名義取得建築執照，性質上應屬承攬與
　　買賣之混合契約（最高法院八十六年台上字第一○一九號判決參照）。是被上訴
　　人抗辯係爭合建契約之性質為單純之承攬關係，尚不足採。
六、本件合建契約，性質上既屬承攬與買賣之混合契約，而非單純之承攬契約，則就
　　上訴人而言，其請求被上訴人移轉原應分歸其取得房屋部分之基地所有權，即應
　　適用一般十五年消滅時效之期間；則被上訴人依約分得之房屋雖於七十四年十二
　　月二十三日完工，並於七十九年三月八日辦妥第一次所有權登記；然而上訴人於
　　八十六年十月八日提起本件訴訟，顯尚未罹於十五年之時效。被上訴人抗辯稱本
　　件契約屬承攬性質，依民法第五百零五條第一項、第一百二十七條、第七款規定
　　，上訴人之請求權已罹於時效完成而消滅云云，洵屬無據，委不足採。
七、次按我民法上之代理，係採顯名主義，代理人於代理權限內，必須以本人名義所
    為之意思表示，始能直接對本人發生效力，此觀民法第一百零三條之規定即明。
    是於無權代理之情形，亦須具有以本人名義為意思表示之代理行為存在，本人方
    得以承認，使其對本人發生效力，否則本人無從以追認，使其對本人發生效力（
    最高法院七十六年度台上字第三號判決參照）。系爭土地為被上訴人二人所共有
    ，被上訴人乙○○與被上訴人丙○○係父子關係，被上訴人丙○○係五十六年十
    月二十日出生，簽訂上開房屋委建契約書及協議書時，被上訴人丙○○固尚未成
    年；惟系爭六十九年九月二十三日房屋委建契約書，係由被上訴人乙○○以個人
    名義與訴外人吳倍岳簽訂，吳倍岳於七十三年三月十二日將其權利義務讓渡與上
    訴人之後，系爭協議書亦係由被上訴人乙○○以個人名義與上訴人簽訂；上開房
    屋委建契約書及協議書上，並無被上訴人乙○○以丙○○之法定代理人身分一併
    代理丙○○訂約之記載，且系爭房屋委建契約書及協議書上關於系爭契約標的物
    即原六八之四地號土地部分，亦逕記載為被上訴人乙○○所有，而無被上訴人丙
    ○○為該土地共有人之記載（見原審卷第六至十三頁）；而訴外人吳倍岳與被上
    訴人乙○○簽訂系爭房屋委建契約書，及上訴人與被上訴人乙○○簽訂系爭協議
    書當時，均不知系爭契約標的物即原六八之四地號土地，係被上訴人二人共有等
    情，亦據證人吳倍岳於本院準備程序結證明確（見本院卷第六五、六六頁），復
    為上訴人所自認（見本院卷第五四、六四頁）。足認被上訴人乙○○係以其個人
    名義單獨與訴外人吳倍岳及上訴人，先後簽訂系爭房屋委建契約書及協議書；並
    無以被上訴人丙○○之法定代理人之身份，一併代理被上訴人丙○○簽訂上述契
    約之行為存在。是上訴人主張被上訴人乙○○顯係以被上訴人丙○○之法定代理
    人之身份，一併代理被上訴人丙○○，與吳倍岳及上訴人簽訂上開房屋委建契約
    書及協議書，則該房屋委建契約及協議書對被上訴人丙○○自發生效力云云，自
    無足採。
八、再按「處分行為」係指直接使權利移轉、變更、增加負擔及消滅之行為而言，故
    一般「負擔行為」 (債權行為)不包括在內。訂立合建契約係屬債權行為，共有
    人未得其他共有人之同意，就共有土地訂立合建契約，並不影響該契約之有效成
    立，僅對其他共有人不生效力；惟其他共有人既非該契約之當事人，縱該契約嗣
    經其他共有人承認，合建人不得逕請求其他共有人履行契約（本件最高法院九十
    二年度台上字第一七二八號發回意旨參照）。本件被上訴人丙○○成年後，就系
    爭合建契約所分得之房屋，以自己名義出售他人；有關系爭合建房屋後續工程款
    之會算，亦係由被上訴人丙○○出面與上訴人處理，此有建築改良物登記簿謄本
    、被上訴人丙○○簽名之會算單影本在原審卷可稽，亦為被上訴人丙○○所不爭
    執；被上訴人丙○○就被上訴人乙○○與吳倍岳及上訴人所簽訂之上開房屋委建
    契約書及協議書之行為，亦無反對意思；且就上訴人所分得並已完工之五棟房屋
    ，亦已移轉其應有部分與上訴人所指定之人；客觀上已足以證明被上訴人丙○○
    已經為明示或默示承認系爭房屋委建契約書及協議書；惟依上開說明，被上訴人
    丙○○仍非系爭房屋委建契約書及協議書之當事人；上訴人仍不得逕請求被上訴
    人丙○○履行上開契約。然上訴人對於締約之被上訴人乙○○，則得依據系爭房
    屋委建契約書及協議書之約定而為請求。
九、本件上訴人既依上開房屋委建契約書及協議書之約定，將被上訴人應分得之房屋
    建築完成交付被上訴人，被上訴人並已辦理建物第一次所有權登記完畢；則上訴
　　人依上開契約約定，請求被上訴人乙○○將上訴人應分得之上開第六八之四號、
　　第六八之六三號、第六八之六四號等三筆土地所有權應有部分二分之一移轉登記
　　與上訴人，自非無據，應予准許。另坐落南投縣埔里鎮○○○○段六八－二○地
　　號土地，係分割自同段六八－四地號土地，為道路用地，依約其中二分之一應分
　　歸上訴人取得。被上訴人乙○○未將之移轉予上訴人，於八十一年二月十九日將
　　該筆土地分割為同段六八－二○地號面積○．○一六一公頃及同段六八之七一地
　　號面積○．○一四一公頃，並於八十三年五月九日以上開六八－七一地號土地參
　　加重劃，而分得原面積之百分之六一．五四之另一筆坐落茄苳腳小段三○三地號
　　面積○．○八六七七公頃土地，嗣於八十四年一月二十四日出售予訴外人李嘉紛
　　，得款三百二十萬元，被上訴人依其應有部分比例各得一百六十萬元，惟該筆土
　　地之增值稅被上訴人丙○○繳納七萬零五十八元，被上訴人乙○○則繳納七萬零
　　七十四元等情，有地籍圖謄本，土地登記簿謄本，被上訴人與李嘉紛簽訂之不動
　　產買賣契約書、移轉登記申請書、土地增值稅繳款書等影本在卷可稽，復為兩造
　　所不爭執。是上訴人主張其依約本得請求被上訴人乙○○將該筆土地所有權應有
　　部分二分之一移轉與上訴人，因可歸責於被上訴人之事由，將之出售他人，致給
　　付不能，被上訴人乙○○應負債務不履行之責任，上訴人自得依民法第二百二十
　　六條第一項規定，請求被上訴人乙○○賠償損害，於法洵屬有據。惟依上開房屋
　　委建契約書第七條約定，此開道路用地於公共設施完成時，其路權由雙方各取得
　　二分之一。是上訴人依約就上開道路用地僅得請求二分之一之所有權。又被上訴
　　人乙○○所繳納之上開土地增值稅亦應由上開價金中扣除。是上訴人所得請求被
　　上訴人乙○○賠償之金額為七十六萬四千九百六十三元（即一．六○○．○○○
　　元減七○○七四元再除以二）。上訴人超過上開金額範圍之請求，於法無據，自
　　不應准許。至被上訴人丙○○既非系爭房屋委建契約書及協議書之當事人，已如
　　上述，則上訴人依系爭房屋委建契約書及協議書之約定，請求被上訴人丙○○將
　　上開第六八之四、第六八之六三、第六八之六四等三筆土地所有權應有部分二分
　　之一移轉登記與上訴人，並賠償其因債務不履行所生之損害一百六十萬元，則屬
　　無據，不應准許。
十、綜上所述，本件上訴人依上開房屋委建契約書、協議書之約定，請求被上訴人乙
    ○○應將上六八－四、六八－六三、六八－六四地號三筆土地所有權應有部分二
    分之一移轉登記與上訴人，及被上訴人乙○○應給付七十六萬四千九百六十三元
    暨自起訴狀繕本送達翌日即八十六年十月十八日起算之法定遲延利息，洵屬正當
    ，應予准許。原審未予詳究，就此部分為上訴人敗訴之判決，尚有未洽。上訴意
    旨，指摘原判決此部分不當，求為廢棄改判，為有理由。又上訴人超過上開金額
    範圍之請求，於法無據，自不應准，其假執行之聲請，亦失所據，應併予駁回。
    原審就此部分，為上訴人敗訴之判決，核無違誤。上訴意旨，指摘原判決此部分
    不當，求為廢棄，為無理由。又本院所命被上訴人乙○○給付金錢部分，爰依兩
    造之聲請，分別酌定相當擔保金額，為假執行及免假執行之宣告。至上訴人請求
    所有權移轉登記部分，係命被上訴人為意思表示之判決，按其性質即屬不適於強
    制執行者，當不得為假執行之宣告，是上訴人請求就此部分為假執行之宣告，亦
    有未合，應予駁回。
十一、本件事證明確，兩造其餘主張及改擊防禦方法，就判決結果已不影響，故不予論
　　究，併此明。
據上論結，本件上訴為一部有理由，一部無理由，依民事訴訟法第四百四十九條第一
項、第四百五十條、第三百九十條、第三百九十二條、第七十九條但書、第七十八條
，判決如主文。
中　　　華　　　民　　　國　　九十三　　年　　　六　　　月　　二十三　　日
~B1民事第二庭審判長法　官　童有德
~B2　　　　　　　　法　官　蔡秉宸
~B3　　　　　　　  法  官　翁芳靜
右為正本係照原本作成。
如對本判決上訴，須於收受判決送達後二十日內向本院提出上訴書狀，其未表明上訴
理由者，應於提出上訴後二十日內向本院提出上訴理由書(須按他造人數附具繕本)。
上訴時應提出委任律師為訴訟代理人之委任狀。具有民事訴訟法第四百六十六條之一
第一項但書或第二項之情形為訴訟代理人者，另應附具律師及格證書及釋明委任人與
受任人有該條項所定關係之釋明文書影本。
~B 　 　　　　　　書記官　陳麗玉
中　　　華　　　民　　　國　　九十三　　年　　　六　　　月　　二十四　　日
                                                                        Ｂ
